最高法院刑事判決　　　　　　九十六年度台上字第四三二０號
上　訴　人　甲○○
上列上訴人因違反著作權法案件，不服台灣高等法院台中分院中
華民國九十五年十一月二十二日第二審判決（九十五年度上訴字
第一九六一號，起訴案號：台灣苗栗地方法院檢察署九十四年度
偵字第二四一八、二七五六號），提起上訴，本院判決如下：
    主  文
原判決關於甲○○部分撤銷，發回台灣高等法院台中分院。
    理  由
本件原判決認定上訴人甲○○係設於苗栗縣苗栗市○○路八三號
「文龍遊樂器專賣店」及台中縣豐原市○○街二七號之一「正大
玩具專賣店」（原名為「國壬玩具專賣店」）之負責人，並於民
國九十四年五月底至六月初之間之某日起至九十四年六月二十八
日被警查獲下列犯行時止，以每月新台幣（下同）二萬元之代價
僱用吳乾豪在苗栗縣苗栗市○○街一○九號五樓之一之租屋處工
作。其等二人均明知：(一)「ＳＥＧＡＷＯＷ」商標圖樣，係日商
「世雅股份有限公司」（下稱「世雅公司」）所有之商標；(二)「
ＰＳ」及「ＰＬＡＹＳ　ＴＡＴＩＯＮ」商標圖樣，係日商「新
力電腦娛樂股份有限公司」（下稱「新力公司」）所有之商標；
(三)「Ｋｏｅｉ」商標圖樣，係日商「光榮股份有限公司」（下稱
「光榮公司」）所有之商標；(四)「ＸＢＯＸ」之商標圖樣，業經
美商「微軟公司」（下稱「微軟公司」）所有之商標，並均已分
別向前經濟部中央標準局（已改制為經濟部智慧財產局）申請核
准商標註冊登記，並指定使用於電腦、錄有電腦遊戲程式之卡帶
、磁碟、光碟及卡匣等專用商品上，且均在專用期間內，均為享
有商標專用權之商標圖樣，未經上開商標專用權人之同意或授權
，不得於同一商品使用相同之註冊商標圖樣，亦不得販賣該等商
品；又上訴人及吳乾豪二人亦明知原判決附表一編號１８至２２
及原判決附表二編號７、８光碟所示之遊戲，均為上開公司或其
他不詳遊戲製作公司擁有著作財產權之電腦程式著作物，分別對
應於「世雅公司」之「ＤＣ」遊戲主機系統、「新力公司」之「
ＰｌａｙＳｔａｔｉｏｎ」、「ＰｌａｙＳｔａｔｉｏｎ２」遊
戲主機系統、及「微軟公司」之「ＸＢＯＸ」遊戲主機系統，非
經著作權人之同意，不得擅自重製，亦不得將重製物予以散布。
詎上訴人及吳乾豪均知上情，亦明知其等並未獲得上述商標專用
權人及著作財產權人之同意或授權，竟共同基於意圖銷售而擅自
以重製於光碟之方法侵害他人之著作財產權，再將上開侵害電腦
程式著作財產權之光碟重製物散布，並同時基於未得商標權人同
意而於同一商品使用相同之註冊商標並進而販賣仿冒商標商品之
概括犯意聯絡，自上述之九十四年五月底至六月初之間之某日起
，共同以上訴人所有如原判決附表一編號１至６、１３、１４所
示之設備、物品，及其上網向不詳之人（未獲得著作財產權人之
同意或授權）所訂購之遊戲程式，並均以燒錄機燒錄重製於光碟
之方法，而連續擅自重製如原判決附表一編號１８至２２、原判
決附表二編號７、８所示之遊戲光碟（詳細片數因已有販賣部分
故不詳），並又以掃描器掃瞄、彩色印表機列印遊戲封面、再以
光碟套予以包裝後，分別拿至上訴人所經營之「文龍遊樂器專賣
店」及「正大玩具專賣店」，並提供其所有如原判決附表一編號
７至１２、原判決附表二編號１至５所示之盜版光碟目錄，供客
人挑選後，以每片五十元（ＣＤ光碟片）或一百五十元（ＤＶＤ
光碟片）之價格，連續將上開同時侵害他人著作財產權及商標專
用權之ＣＤ光碟片與ＤＶＤ光碟片販售予不特定之顧客牟利，而
以此散布之方式，侵害「世雅公司」、「新力公司」、「光榮公
司」、「微軟公司」上開商標專用權，及上開公司與其他受我國
著作權法保護之不詳姓名自然人或公司之著作財產權。嗣至九十
四年六月二十八日下午四時三十分許，為警在「文龍遊樂器專賣
店」及苗栗市○○街一○九號五樓之一當場扣得上訴人所有供上
開侵害著作財產權及商標專用權犯行所用、所得之如原判決附表
一所示之物。後又於九十四年七月十五日上午十一時三十分許，
再經警在上開「正大玩具專賣店」扣得上訴人所有供上開侵害著
作財產權及商標專用權犯行所用、所得之如原判決附表二所示之
物，而查獲上情。案經被害人「新力公司」、台灣「光榮公司」
、「微軟公司」提出告訴等情，因而撤銷第一審之科刑判決，依
修正前刑法連續犯之例，改判論處上訴人共同連續意圖銷售而擅
自以重製於光碟之方法侵害他人著作財產權罪刑（處有期徒刑十
月，併科罰金四十萬元，罰金如易服勞役，以罰金總額與陸個月
之日數比例折算），並將扣案如原判決附表一、二所示之物均諭
知沒收，固非無見。
惟查：（一）按刑事法係採罪刑法定主義，關於罪名、構成要件
及法定刑均以法律明文規定，除有法律規定之刑罰加重或減輕之
情形外，法院僅得於法定刑範圍內行使其刑罰之裁量權，倘逾越
法定刑範圍而為量刑，即屬違法。查著作權法第九十一條第三項
之「意圖銷售而擅自以重製於光碟之方法侵害他人著作財產權」
罪，法定本刑為六月以上五年以下有期徒刑，得併科五十萬元以
上五百萬元以下罰金。原判決認定上訴人係以燒錄機燒錄重製於
光碟之方法，而連續擅自重製如原判決附表一編號１８至２２、
原判決附表二編號７、８所示之遊戲光碟並持以販賣，應論以著
作權法第九十一條第三項之罪之共同正犯，並依連續犯之規定加
重上訴人刑責（見原判決理由三）。倘若無訛，原判決竟在未說
明上訴人此部分犯行有如何應減輕其刑之原因下，就罰金刑部分
竟僅科處上訴人四十萬元，顯已逾越法定刑之範圍，並有判決不
適用法則之違法。（二）判決所載之理由，須與卷內之證據資料
相適合，否則即屬證據上之理由矛盾。原判決事實認定上訴人自
「九十四年五月底至六月初之間之某日」起，共同以上訴人所有
如原判決附表一編號１至６、１３、１４所示之設備、物品，及
其上網向不詳之人所訂購之遊戲程式，並均以燒錄機燒錄重製於
光碟之方法，而連續擅自重製如原判決附表一編號１８至２２、
原判決附表二編號７、８所示之遊戲光碟，並又以掃描器掃瞄、
彩色印表機列印遊戲封面、再以光碟套予以包裝後，分別拿至上
訴人所經營之「文龍遊樂器專賣店」及「正大玩具專賣店」，並
提供其所有如原判決附表一編號７至１２、原判決附表二編號１
至５所示之盜版光碟目錄，供客人挑選後，以每片五十元（ＣＤ
光碟片）或一百五十元（ＤＶＤ光碟片）之價格，連續將上開同
時侵害他人著作財產權及商標專用權之ＣＤ光碟片與ＤＶＤ光碟
片販售予不特定之顧客牟利（見原判決第三頁），理由則敘明上
訴人於警詢、偵查中及第一審審理時均為認罪之供述等語（見原
判決第五頁第五、六行）。惟依上訴人於警詢及第一審法院決定
是否羈押上訴人而為調查時，上訴人均自白係自「九十四年一月
初」開始盜拷光碟販賣（見第二四一八號偵查卷第一八頁、第一
審聲羈字第二九七號卷第四、五頁），則原審就上訴人盜拷光碟
販賣之時點之認定，似與卷內證據資料不相適合，有證據上之理
由矛盾。（三）修正前刑事法上所謂之常業犯，係指反覆以同種
類之行為為目的之社會活動之職業性犯罪而言，至於犯罪所得之
多寡，是否恃此犯罪為唯一謀生職業，均非所問。原判決認定上
訴人係「文龍遊樂器專賣店」及「正大玩具專賣店」之負責人，
自九十四年五月底至六月初之間之某日起，以每月二萬元之代價
僱用吳乾豪，共同以上訴人所有之設備、物品，及其上網向不詳
之人所訂購之遊戲程式，並均以燒錄機燒錄重製於光碟之方法，
而連續擅自重製遊戲光碟，並又以掃描器掃瞄、彩色印表機列印
遊戲封面、再以光碟套予以包裝後，分別拿至上訴人所經營之「
文龍遊樂器專賣店」及「正大玩具專賣店」，並提供其所有之盜
版光碟目錄，供客人挑選後，以每片五十元（ＣＤ光碟片）或一
百五十元（ＤＶＤ光碟片）之價格，連續將上開同時侵害他人著
作財產權及商標專用權之ＣＤ光碟片與ＤＶＤ光碟片販售予不特
定之顧客牟利，嗣至九十四年六月二十八日下午四時三十分許，
為警在「文龍遊樂器專賣店」及苗栗市○○街一○九號五樓之一
當場扣得上訴人所有如原判決附表一所示之物。後又於九十四年
七月十五日上午十一時三十分許，經警在「正大玩具專賣店」扣
得上訴人所有如原判決附表二所示之物等情，如果無訛，上訴人
既經營「文龍遊樂器專賣店」及「正大玩具專賣店」，且僱用員
工負責燒錄販賣，而查扣之盜版光碟數量復超過一萬片以上，另
依上訴人於偵查中之自白，平均每日營業額約一萬餘元（見第二
四一八號偵查卷第一九、九九頁），則依上情，是否足認上訴人
係恃以維生、以之為業，而犯修正前著作權法第九十四條第二項
之以犯第九十一條第三項之罪為常業罪？此與法則之適用及量刑
輕重之判斷，至有關聯。原審未詳加調查審認，逕認上訴人所為
僅係同法第九十一條第三項之罪之連續犯，亦有可議。以上或為
上訴人上訴意旨所指摘，或為本院得依職權調查之事項，應認原
判決關於上訴人部分有撤銷發回更審之原因。又光碟片如已記載
儲存表意人之意思或思想，藉機器或電腦之處理所顯示之聲音、
影像或符號，足以為表示其用意之證明者，依刑法第二百二十條
第二項之規定，應認係準文書之一種。擅自重製他人之光碟片即
所謂仿冒或盜版之光碟片，其外觀包裝雖無被害人公司名稱及授
權生產文字，惟如該光碟片內已燒錄儲存被害人公司名稱及授權
生產文字，藉機器或電腦之處理，螢幕會顯示被害人公司名稱及
授權生產文字，足以生損害於公眾或他人，應認係偽造之準文書
。至販賣此等仿冒之光碟片，是否成立刑法第二百十六條之行使
偽造文書罪，因其態樣不一，販賣者是否以偽作真之意思販賣？
有無本於仿冒光碟內容之偽造準文書有所主張？是否足以生損害
於公眾或他人？為事實認定問題，應依販賣者主觀之意思及客觀
之行為，以資審斷。如販賣者主觀上係以偽作真之意思販賣，且
知買受者一經藉機器或電腦之處理，仿冒光碟內容之偽造準文書
必當顯現，仍予以出售，將該偽造之準文書置於可能發生文書功
能之狀態下，應認係對偽造準文書之內容有所主張之行使行為，
苟足以生損害於公眾或他人，即應成立行使偽造文書罪，買受者
是否知其為仿冒品，並非所問。本件上訴人是否另犯行使偽造文
書罪名，而為起訴效力所及，案經發回，應注意及之。至原不得
上訴於第三審之違反商標法部分，原判決認與違反著作權法部分
有想像競合犯之裁判上一罪關係，為上訴效力所及，自應併予發
回，附此敘明。
據上論結，應依刑事訴訟法第三百九十七條、第四百零一條，判
決如主文。
中　　華　　民　　國　九十六　年　　八　　月　　九　　日
                      最高法院刑事第四庭
                          審判長法官  莊　登　照
                                法官  黃　一　鑫
                                法官  林　秀　夫
                                法官  徐　昌　錦
                                法官  邵　燕　玲
      本件正本證明與原本無異
                                      書  記  官
中　　華　　民　　國　九十六　年　　八　　月　 十三　 日
                                                      v
